臺灣臺中地方法院民事判決　95年度重訴字第395號
原　　　告　台中縣私立青年高級中學
法定代理人　乙○○
訴訟代理人　王文聖律師
　　　　　　黃錦郎律師
複代理人　　游琦俊律師
被　　　告　宇祥營造股份有限公司
法定代理人　甲○○
訴訟代理人　邢建緯律師
複代理人　　林更穎律師
上當事人間債務人異議之訴事件，本院於民國96年8月15日言詞
辯論終結，判決如下：
    主    文
原告之訴駁回。
訴訟費用由原告負擔。
    事實及理由
一、原告起訴主張：
  (一)被告以其承攬原告行政暨教學大樓新建工程 (包含建築工程
    及水電工程，下稱系爭工程)，於其完成系爭工程經原告初
    驗及複驗後，仍有拖欠工程款未為給付為由，依仲裁程序聲
    請命原告給付工程款新台幣 (下同)31,554,710 元，嗣經中
    華民國仲裁協會93年度仲中聲和字第20號仲裁判斷命原告應
    給付被告15,485,510元，及自該仲裁判斷書送達原告後第31
    日起 (即95年6月27日)至清償日止，按年利率百分之五計算
    之利息，經被告據該仲裁判斷書請求鈞院作成95年度仲執字
    第2號民事裁定。被告乃依該執行名義聲請鈞院九十五年度
    執字第43971號強制執行事件對原告之財產為強制執行在案
    。
  (二)查被告就系爭工程乃有未施作部分，其工程款數額達8,238,
    539元，業經監造建築師劉柯成於仲裁程序中證述明確，惟
    該仲裁判斷係以系爭工程為總價契約，減作之部分並未經過
    正常之變更程序，故依系爭工程契約第7條之約定，原告仍
    應依契約總價辦理結算付款。惟兩造已有合意就系爭工程部
    分項目不必施作，則關於此部分承攬契約已因兩造合意終止
    ，根本不生承攬報酬請求權。如被告仍依原承攬契約受有該
    部分報酬，即屬不當得利，原告得請求返還之。又未施作之
    工程項目，係因被告漏未施作部分，則此顯屬可歸責被告之
    事由，致為不完全給付，原告仍得依關於給付不能之規定向
    被告請求損害賠償。茲原告以此項不當得利返還及不完全給
    付之債務不履行損害賠償等之主動債權，對被告本件系爭承
    攬報酬之被動債權為抵銷，並以本書狀之送達，作為抵銷之
    意思表示。
  (三)系爭工程開工日期為89年12月23日，預定完工日期為91年2月
    15 日，預定完工期限為420日曆天，依被告申報完工日期為
    92年12 月8日，實際完工期限為1078日曆天，故逾期658日
    。惟依雙方於91年2月4日召開協調會協商結果，其中229日
    為准予展延日期，故系爭工程工期逾期日數為429日。依系
    爭工程合約第4條關於逾期罰款之約定內容，乃屬懲罰性質
    之違約金，故原告仍得民法關於給付遲延之規定，請求遲延
    之損害賠償。再者，系爭工程亦即行政暨教學大樓遭逢921
    地震震毀，是於斯時起，原告學校師生均係利用組合屋，作
    為教學使用，此當致學校於89年度招生人數銳減，惟若系爭
    工程得依預定工期91年2月15日之日期使用，原告即得於91
    年度以該大樓對外招生，詎由於被告遲至92年12月8日始完
    工，致學校招收人數於各該年度分別減少747位及366位，致
    原告減收學費達169,993,791元，而受有預期利益損失18,61
    3,805元。是就此項學校招生人數無法提高而減收學費之損
    害，乃係被告之遲延完工所致，原告自得依給付遲延之規定
    請求被告賠償之。茲亦以本書狀之送達，作為抵銷之意思表
    示。從而，抵銷後被告對原告依仲裁程序取得執行名義之工
    程款報酬債權，業已全部消滅。故原告自得提起本件債務人
    異議之訴，請求宣告不許該執行名義之執行。並聲明：本院
    95年度執字第43971號強制執行事件，被告所憑本院95年度
    仲執字第2號民事裁定，不許對原告為強制執行。
二、被告則以：
  (一)原告主張被告就系爭工程未施作部分數額8,238,539元，原
    告業於95年4月28日仲裁詢問會中具狀主張並與被告所請求
    承攬報酬部分為抵銷，嗣經中華民國仲裁協會93年仲中聲和
    字第20號仲裁判斷認定: 系爭工程契約屬總價承包性質，而
    系爭工程減作之部分，並未經過正常之變更程序，故兩造仍
    應依契約約定履行，是原告所主張上開未施作部分金額8,23
    8,539元，顯係屬執行名義成立前即95年5月24日前所發生消
    滅或妨礙債權人即被告之事由，揆諸強制執行法第14條規定
    ，上開原告所主張消滅或妨礙債權人請求之事由，既係發生
    在執行名義成立前而非執行名義成立後，原告就8,238,539
    元部分提起債務人異議之訴，自無理由。
  (二)退步言之，如認原告就此部分主張抵銷仍可提起債務人異議
    之訴，就原告主張被告就系爭工程有未施作部分，金額達
    8,238,539元，被告否認之；原告於94年4月8日所出具系爭
    工程結算驗收證明書內容，均未記載被告就系爭工程有未完
    工之部分，反而原告尚認為系爭工程經結算後，原告另外應
    多給付被告追加工程款17萬元，是原告主張被告仍有未完工
    部分合計共8,238,539云云，實屬卸責之詞，不足採信。
  (三)原告主張因被告遲延完工，致使原告減收學費部分，業經仲
    裁判斷予以斟酌審理，原告自不能就此部分於本件債務人異
    議之訴中提出，遑論原告所提出此部分之抗辯，其事由係發
    生在仲裁判斷即執行名義成立前之事由，參諸強制執行法第
    14條第1項規定，原告亦不能提起本件債務人異議之訴，可
    不待言。
  (四)退步言之，縱認原告可就上開減收學費之損失提起債務人異
    議之訴，惟本件原告並無從就91、92學年度確有減少招生人
    數乙節，舉證以實其說；更無法證明被告施作逾期與原告招
    生人數減少間有何直接因果關係存在，反而原告的董事長蔡
    侑展涉犯背信罪遭判刑1年6個月確定及原告本身辦學績效不
    彰，始為造成原告招生人數減少之主要原因；況且系爭工程
    之合法完工日期應為91年10月之後，已超過原告91學年度之
    招生期限；至於系爭工程雖於94年3月28日驗收完畢，然原
    告卻於92年9月8日即已實際使用該建築物，且92年學年度原
    告報請教育部核定之班級數為15班，實際招生數亦為15 班
    ；進修部核定為6班，實際招生亦為6班，故原告未因被告逾
    期完工而減少招生，足見本件原告主張因被告逾期完工而受
    有減少收取學費之損失云云，自屬子虛而不足採信等語，資
    為抗辯。並聲明：原告之訴駁回。
三、法院得心證之理由：
  (一)被告以其承攬原告行政暨教學大樓新建工程 (下稱系爭工程
    )，於其完成系爭工程經原告初驗及複驗後，仍有拖欠工程
    款未為給付為由，爰依仲裁程序聲請命原告給付其工程款新
    台幣 (下同)31,554,710 元，嗣經中華民國仲裁協會93年度
    仲中聲和字第20號仲裁判斷命原告應給付被告15,485,510元
    ，及自該仲裁判斷書送達原告後第31日起 (即95年6月27日)
    至清償日止，按年利率百分之五計算之利息，經被告據該仲
    裁判斷書請求本院作成95年度仲執字第2號民事裁定，被告
    乃依該執行名義聲請本院95年度執字第43971號強制執行事
    件對原告之財產為強制執行事件在案等事實，為兩造所不爭
    執，並有中華民國仲裁協會仲裁判斷書、本院民事裁定影本
    在卷可稽，堪信為真實。
  (二)按執行名義成立後，如有消滅或妨礙債權人請求之事由發生
    ，債務人得於強制執行程序終結前，向執行法院對債權人提
    起異議之訴。如以裁判為執行名義時，其為異議原因之事實
    發生在前訴訟言詞辯論終結後者，亦得主張之，強制執行法
    第14條第1項定有明文。又按仲裁人之判斷，於當事人間，
    與法院之確定判決，有同一效力，仲裁法第37條定有明文。
    被告係執中華民國仲裁協會仲中聲和字第20號仲裁判斷及本
    院95年度仲執字第2號民事裁定為執行名義，聲請對原告為
    強制執行，自係與確定判決有同一效力之執行名義。故原告
    提起本件債務人異議之訴，其主張有消滅或妨礙被告請求之
    事由，須發生於該仲裁詢問終結之後，始符合強制執行法第
    14 條第1項規定。
  (三)茲兩造所爭執者首為原告主張有消滅或妨礙被告請求之事由
    ，是否發生於執行名義成立（應為仲裁詢問終結）之後？如
    發生於執行名義成立之後，是否符合強制執行法第14條第1
    項規定？
    (1)本件原告主張系爭工程有部分項目雙方合意不必施作，被
      告對原告不生承攬報酬請求權，原告得依不當得利之規定
      請求返還，另部分項目為被告漏未施作，原告得依不完全
      給付之規定請求損害賠償，上開不當得利債權及損害賠償
      債權共計8,238,539元，原告得以之與被告之承攬報酬債
      權15,485,510元相抵銷云云。經查，原告於95年4月28日
      仲裁詢問會業已具狀主張系爭工程未施作之金額為8,238,
      539元，其中包括兩造合意不必施作項目，被告並無承攬
      報酬請求權，另被告漏未施作項目，原告對被告具有不完
      全給付損害賠償請求權，上開數額共計8,238,539 元，原
      告主張以之與被告之承攬報酬互相抵銷等情，有仲裁答辯
      狀影本附卷可稽，是以原告主張消滅或妨礙被告請求之事
      由為抵銷，且其主張抵銷之事由及抵銷之意思表示均發生
      於仲裁詢問終結之前，參照前揭說明，原告此部分異議事
      由並未否符合強制執行法第14條第1項規定。
    (2)原告雖主張上開仲裁判斷理由中，未就原告所為抵銷抗辯
      斟酌審理並加以判斷，即無既判力可言，原告得就上開抵
      銷抗辯另行起訴，並無違反一事不再理原則云云。經查，
      原告於仲裁判斷具狀主張兩造關於承攬報酬之計價方式業
      由總價承攬契約變更為實作實算契約，系爭工程契約總價
      原為172,000,000元，嗣經兩造合意實作實算計價結果，
      工程總金額為163,761,461元，被告於系爭工程未施作之
      工程金額為8,238,539元（000000000－000000000＝000
      0000），此部分係可歸責於被告之事由，致不完全給付，
      原告仍得請求損害賠償，並以之與被告之承攬報酬互為抵
      銷等語，有仲裁答辯狀影本在卷可稽。系爭仲裁判斷書理
      由乃列出兩造爭點第1項為系爭工程契約為總價契約抑或
      實作實算契約，經訊問證人劉柯成建築師，仲裁庭認定兩
      造並無將系爭工程契約「總價契約」修改為「實作實算」
      之意思表示，亦無針對減作或數量不一致部分辦理變更設
      計，揆諸系爭工程契約7第之約定，兩造仍應依契約約定
      履行，故原告應依契約總價辦理結算付款，有系爭仲裁判
      斷書足憑。本件原告主張被告於系爭工程未施作之工程金
      額為8,238,539元，並主張以此金額與被告之承攬報酬互
      相抵銷，顯與仲裁判斷之主張相同。原告主張抵銷之主動
      債權是否存在，須就系爭仲裁判斷就系爭契約是否為實作
      實算契約，原告得否對未施作之工程或減作之工程予以扣
      款等加以審理，如系爭契約並非為實作實算契約，原告不
      得對未施作之工程項目予以扣款，則原告據此主張抵銷之
      主動債權即不存在。仲裁判斷認定系爭契約並非實作實算
      契約，原告不得就未施作之工程予以扣款，已如前述，亦
      即認定原告據此主張抵銷之主動債權並無存在之餘地，縱
      未於仲裁判斷書記載原告主張抵銷之主動債權不存在或抵
      銷不成立等語，仍應認系爭仲裁庭已就原告之抵銷抗辯作
      成判斷，於兩造間具有與法院之確定判決同一效力。原告
      之主張不足採信。
    (3)原告主張被告尚有未施作之部分達8,238,539元，並以此
      債權主張抵銷，核與強制執行法第14條第1項規定不符，
      原告就此部分提起債務人異議之訴，並無理由。
    (4)又原告主張被告遲至92年12月8日完工，致原告招生人數
      於91學年度減少747人，92學年度減少366人，減收學費達
      169,993,791元，而受有預期利益損失18,613,805元，原
      告得依給付遲延之規定請求被告損害賠償，並以上開損害
      賠償債權與被告之承攬報酬債權相抵銷云云。經查，原告
      於上開仲裁程序主張因被告逾期完工，致原告招生人數減
      少，造成學費之損失達170,124,453元，固有系爭仲裁判
      斷書為憑，惟原告於仲裁程序中並未就此損害賠償債權為
      抵銷之主張，尚難認為此部分抵銷之意思表示發生於仲裁
      詢問終結之前，原告主張此部分消滅或妨礙被告請求之事
      由發生於執行名義成立之後，符合強制執行法第14條第1
      項規定，尚足採信。
  (四)另兩造所爭執者為原告主張有消滅被告請求之事由即抵銷，
    有無理由？
    (1)原告主張被告遲至92年12月8日完工，致原告招生人數於
      91學年度減少747人，92學年度減少366人，減收學費達16
      9,993,791元，而受有預期利益損失18,613,805元，原告
      得依給付遲延之規定請求被告損害賠償，並以此損害賠償
      債權與被告之承攬報酬債權抵銷云云。經查，系爭工程原
      訂完工日期為91年2月15日，經兩造協調結果准予展延229
      天，則系爭工程之合法完工日期為91年10月2日，為兩造
      所不爭執，上開日期已超過91學年度之招生期限，是以原
      告於91學年度之招生是否減少，與被告逾91年10月2日完
      工乙節無涉。原告雖稱被告如能順利於91年10月初完工，
      則原告於91年7、8月間即得以系爭建物作為新學期預定可
      使用之設備作為招生之條件云云。依原告所述，系爭工程
      如於91年10月完工，原告即得以系爭建物作為91學年度預
      定可使用之設備及招生之條件，則91學年招生人數不至於
      減少，原告上開主張如為可採，系爭工程於92年12月完工
      （實際上原告已於92年9月8日進駐使用），原告得以系爭
      建物作為92學期預定可使用之設備及招生條件，則92 學
      年之招生人數應不至於減少，惟原告仍主張92學年之招生
      人數減少，顯見是否有預定可使用之設備作為招生條件，
      與原告之招生人數無關。
    (2)縱認原告主張是否有預定可使用之系爭建物作為招生條件
      ，影響招生人數乙節，係屬可採，惟原告由被告實際施工
      進度，得預定系爭建物作為92學年度可使用之設備並作為
      招生之條件，故原告於92學年招生時系爭建物雖未完工，
      對於原告招生之狀況應不生影響。且原告確實於92年9月8
      日進駐系爭建物使用，為兩造所不爭，足認系爭建物遲至
      92年12月8日完工，並未造成原告92學年度招生人數減少
      。原告雖稱其於92年9月8日進駐使用，但還要進行缺失改
      善，也沒有辦法正常使用云云，惟原告並未舉證證明系爭
      建物有何無法使用之缺失，空言系爭建物無法正常使用，
      不足採信。原告既已於92年9月8日進駐使用，被告逾期完
      工顯與原告於92學年度招生不足並無因果關係，原告主張
      因被告遲延完工而受有減收學費之損害，洵屬無據。原告
      以受有減收學費之損害賠償債權主張抵銷，即無理由。
  (五)綜上所述，原告主張被告取得本件強制執行名義之債權，業
    已全部因抵銷而消滅，依強制執行法第14條之規定，請求本
    院95年度執字第43971號強制執行事件，被告所憑本院95年
    度仲執字第2號民事裁定，不許對原告為強制執行，為無理
    由，不應准許。
四、訴訟費用負擔之依據：民事訴訟法第78條。
中　　華　　民　　國　　96　　年　　9 　　月　　14　　日
                  民事第二庭    法  官　吳蕙玟
正本係照原本作成。
如對本判決上訴，須於判決送達後20日內向本院提出上訴狀。
中　　華　　民　　國　　96　　年　　9　　月　 　19　　日
                                書記官　楊家印
